最高法院民事判決　　　　　　　　　　　　　　　　八十七年度台上字第五八三號
　　上　訴　人　吳李春妹
　　訴訟代理人　張 福 安律師
　　上　訴　人　李 秀 香
　　被 上訴 人　黃 仁 安
右當事人間請求損害賠償事件，上訴人對於中華民國八十六年六月十八日台灣高等法
院第二審更審判決（八十六年度重上更(一)字第四九號），提起上訴，本院判決如左：
    主  文
上訴駁回。
第三審訴訟費用由上訴人負擔。
    理  由
本件被上訴人主張：伊於民國七十八年十二月十六日向上訴人之被繼承人李阿興買受
其所有坐落桃園縣楊梅鎮○○○段二一○之一五號土地，總價為新台幣（下同）四千
六百四十六萬零三百七十元，約定訂約款一千四百萬元，由伊於訂約日交付如第一審
判決附表編號一至三號所示支票為支付方法（業經全部兌領）；第二期款一千五百萬
元，由伊於七十九年一月二十日交付如同附表編號四至十三號所示支票為支付方法（
其中四至十一號支票已兌領一千二百萬元，十二至十三號支票未提示）；尾款為一千
七百四十六萬零三百七十元（尚未交付）。而李阿興應於伊交付第二期款之十張支票
同時，將辦理抵押權塗銷登記及所有權移轉登記所需文件交付伊。伊已依約交付訂約
款及第二期款之支票，李阿興負有交付上開登記文件於伊之義務。李阿興未履行上開
義務即於八十年四月七日去世，其妻李鍾二妹於八十年六月十二日向伊預支一百萬元
價金，由伊交付同附表編號十四號所示支票（已兌領）。而系爭土地於八十年九月十
一日因分割及繼承登記為李鍾二妹所有，嗣李鍾二妹於八十二年四月二十二日去世，
上訴人為其繼承人，則李阿興所負之上開義務應由上訴人繼承。茲伊先後多次催告李
阿興、李鍾二妹交付上開登記文件均未獲置理，經於八十一年六月二十二日聲請調解
，亦未成立，再於八十一年十月十四日催告李鍾二妹履行契約，仍未獲置理。迨李鍾
二妹去世後，伊於八十二年十一月三日限期催告上訴人履行契約，上訴人拒不履行，
伊乃於八十二年十二月九日向上訴人表示解除契約，契約既經解除，上訴人即應將兌
領之支票款二千七百萬元及如第一審判決附表編號十二至十三號所示支票返還伊，並
給付伊違約金二千七百萬元。倘認系爭契約未經合法解除，上訴人即有履約之義務，
應將系爭土地移轉登記為伊所有等情。先位聲明：求為(一)、命上訴人連帶給付伊五千
四百萬元及依第一審判決附表編號一至十一號及十四號所示之利息起算日起均至清償
日止之法定利息；(二)、命上訴人將如第一審判決附表編號十二至十三號所示支票返還
伊之判決。備位聲明：求為命上訴人吳李春妹將系爭土地移轉登記為伊所有之判決。
上訴人則以：伊非系爭買賣契約之當事人，亦未收受被上訴人所交付之價金，被上訴
人不得對伊為請求。且依李阿興與被上訴人所訂系爭買賣契約第四條約定，被上訴人
應於其所簽發支付第二期款之十張支票全部兌現時，李阿興始負有交付上開登記文件
於被上訴人之義務。而被上訴人所簽發支付第二期款之支票，尚有如第一審判決附表
編號十二至十三號二紙支票未兌現，李阿興無交付上開登記文件與被上訴人之義務，
被上訴人所為催告及解約之表示，均不生效力，不得請求伊返還價金及支票暨給付違
約金。又被上訴人不按約定日期給付第二期價金，依系爭買賣契約第九條約定，解除
條件已成就，契約當然失效，李阿興得沒收被上訴人所交付之價金，被上訴人非惟不
得請求伊返還價金及給付違約金，亦不得請求伊履行契約等語，資為抗辯。
原審審理結果以：被上訴人主張：伊於七十八年十二月十六日與李阿興訂立不動產買
賣契約書，向李阿興買受系爭二一○之一五號土地，伊已依約交付第一期款（定金）
，並已交付第二期款之支票十張。李阿興卻未依約交付伊有關辦理塗銷系爭土地之抵
押權及辦理所有權移轉登記之文件。而李阿興於八十年四月七日死亡，其繼承人李鍾
二妹亦於八十二年四月二十二日死亡，由上訴人繼承。李鍾二妹及上訴人均不履行契
約將有關系爭土地移轉登記及塗銷抵押權登記之文件交付伊辦理手續，經伊分別向李
鍾二妹及上訴人催告其履行無效，乃分別通知李鍾二妹及上訴人解除前述買賣契約之
事實，業據提出不動產買賣契約書、楊梅郵局四支局第四二號、中壢郵局第十三支局
第四一五號、第五五五號、桃園郵局第二十一支局第五五九號存證信函及掛號郵件回
執、土地登記簿謄本、聲請調解書等為證。上訴人對其被繼承人李阿興於生前出售系
爭土地，已收受定金及第二期款之支票十張，李鍾二妹亦收受被上訴人支付之一百萬
元，而迄未將有關塗銷抵押權與辦理所有權移轉登記之文件交付被上訴人，以及收受
被上訴人所發上開催告函、解除契約函件之事實均不爭執。查本件係因買賣系爭第二
一○之一五號土地所引起之權利義務糾紛，李阿興死亡後，其權利義務由李鍾二妹繼
承，李鍾二妹死亡後，本件之權利義務依法即應由上訴人二人共同繼承，而對本件權
利義務負連帶責任。又查上開買賣契約書第三條第二款所定給付內容為：雙方同意於
七十九年一月二十日由甲方（即被上訴人）交付乙方（李阿興）支票十張，每張支票
到期日間隔個月，金額為一百五十萬元，合計一千五百萬元。是同契約第四條所約
定：乙方（即賣方）應於前條第二次付款同時交付甲方（即被上訴人）辦理移轉登記
……等有關證件，自係指買方（即被上訴人）於七十九年一月二十日交付十張支票之
同時賣方（李阿興）即應交付有關文件，而非待第二次付款之全部支票兌現之八十一
年四月二十日後才交付上開文件。又按民間買賣不動產之交易習慣，尾款係在辦畢過
戶手續後始給付。本件買賣契約書第三條第三款約定，甲方（買方）應於七十九年三
月卅一日交付乙方支票十二紙作為尾款之支付方法，顥然當事人雙方於訂約時已確認
七十九年三月卅一日應可辦畢所有權移轉登記，始具體約定該日為給付尾款之日期。
綜上以觀，系爭買賣契約書第四條所稱李阿興應於前條第二次付款同時交付被上訴人
登記文件，應係指被上訴人於七十九年一月二十日交付支票之同時，李阿興即應交付
登記文件而言。另為雙方書寫買賣契約書之代書葉冠伶於更審前在原審亦證稱：本件
契約書中第三條第二款之「第二次付款」係指被上訴人交付支票給李阿興即算付款…
…，因當時賣方以年事已高、又身有重病，無法去辦理印鑑證明，雙方又是朋友，所
以當時礙於情理就先交支票等語。可見李阿興向被上訴人收受支票時未同時交付印鑑
證明，乃基於李阿興個人之原因。只能證明被上訴人係在了解李阿興事實上不能在收
受支票當天給付證件之無可奈何情形下交付十張支票。且據葉冠伶上述證言，亦不能
指為被上訴人已同意李阿興不必於被上訴人交付該十張支票之同時交付上開登記有關
文件，又李阿興應交付上開登記文件之義務，並不因被上訴人之單純沈默而變為不定
期債務。上訴人抗辯及證人吳仁茂所證：須俟前開十紙支票全數兌現後上訴人始負交
付過戶文件之義務云云，與上述契約書第四條約定之文字不符，不足採信。再查李阿
興、李鍾二妹未依約交付有關文件與被上訴人，以憑辦理所有權移轉登記，被上訴人
催告其履行無效後，曾於八十一年六月二十二日聲請桃園縣楊梅鎮調解委員會調解。
如確應俟上述十紙支票全部兌現後方負交付文件之義務，何以李鍾二妹未於調解期日
到場反駁﹖被上訴人嗣又於八十一年十月十四日以中壢郵局十三支局第四一五號存證
信函催告李鍾二妹備齊有關文件，李鍾二妹於同年月二十八日回函僅稱：伊不知先夫
出賣土地一事，如有應合理辦理，於日內請懂事之人研商行之，亦未主張俟全部支票
兌現始交付文件。被上訴人於八十一年十二月四日假扣押系爭土地，李鍾二妹亦無異
議。被上訴人又於八十二年十一月三日以楊梅四支郵局第四二號存證信函，限期催告
上訴人履行契約，上訴人亦未置理。從而被上訴人主張：上訴人及其被繼承人李阿興
、李鍾二妹未依買賣契約書交付塗銷抵押權及辦理所有權移轉登記所需文件與被上訴
人，給付遲延，經被上訴人限期催告其履行，仍不履行，而於八十二年十二月九日以
中壢郵局第十三支局第五五五號存證信函向上訴人為解除買賣契約之意思表示，於法
並無不合。兩造間買賣契約，既經被上訴人合法解除，被上訴人自得依法或依約請求
上訴人返還上訴人或其被繼承人所受領之給付，並請求其給付違約金。查本件買賣契
約成立時系爭土地之公告現值為每平方公尺一千五百六十元，而於本件起訴時之八十
二年七月間其公告現值則已調整為每平方公尺五千元，足見被上訴人買受系爭土地後
已增值二點二倍。又系爭土地於買賣時屬都市計劃內公園預定地，八十二年六月二十
八日變更為體育場用地，有桃園縣政府函可稽，其市價若干固尚待鑑價。惟系爭土地
既被劃定為公共設施保留地，將來勢必被徵收。因此無論被上訴人將土地出賣或被徵
收，其可得利益均應與該土地被徵收所得之補償費相當，而非如一般非公共設施用地
可作多用途之規劃，其市價高低相差甚鉅。故系爭土地尚無送鑑價必要。爰依照目前
各級政府於徵收土地時均以公告現值加四成發放補償費之慣例，作為計算本件違約金
是否過高之標準。依此計算，系爭土地之公告現值總計為六千三百九十九萬五千元，
如被徵收時可得領取之補償費為八千九百五十九萬三千元，扣除買賣價格四千六百四
十六萬零三百七十元，被上訴人原可獲得之利益為四千三百十三萬二千六百三十元。
上訴人拒不履行契約，原應依民法第二百十六條規定賠償被上訴人所受損害及所失利
益，亦即本件契約如未約定違約金，被上訴人原得請求按上述增值倍數二點二倍或至
少可獲得之利益四千三百十三萬二千六百三十元為賠償，茲僅依契約第九條後段約定
加倍返還所收價款二千七百萬元（包含李鍾二妹所收最後一張支票一百萬元）之違約
金，並不偏高，應免予核減。從而被上訴人先位聲明請求上訴人應連帶給付五千四百
萬元及依原判決附表編號一至十一號及十四號所示之利息起算日起均至清償日止按年
利率百分之五計算之利息，並返還如原判決附表編號十二、十三號所示之支票二紙，
為有理由，應予准許，為其心證之所由得。並於判決內說明上訴人其餘防禦方法，所
舉證人之證言，不足採取之理由。爰將第一審就先位之訴所為上訴人敗訴之判決，予
以維持，駁回其上訴，經核於法並無不合。
上訴論旨雖謂：原審就上訴人所辯葉冠伶是否為本件買賣契約書之代筆人，兩造洽談
買賣契約內容時葉冠伶是否在場，未詳為調查審認，即採信葉冠伶之證言為上訴人不
利之認定，有未盡調查能事之違法云云。然查本件買賣契約書上雖載明代筆人為葉秋
櫻，惟其嗣後改名為葉冠伶，原審法院前審於八十三年十二月十九日訊問葉冠伶時，
即以上訴人所提出之系爭不動產買賣契約書供葉冠伶辨認是否為伊所製作，葉冠伶答
稱該契約為伊所寫，上訴人雖對該證人所言認為不實在，但對該證人之身分並無異議
，且該日同為本件買賣契約書上所載介紹人之吳仁茂亦在場作證，而吳仁茂又為上訴
人吳李春妹之夫，如葉冠伶非本件買賣契約書上之代筆人葉秋櫻，上訴人或吳仁茂必
當場提出質問，惟上訴人並無反對，是依買賣契約書之簽訂及與吳仁茂同日作證情形
以觀，葉冠伶即為葉秋櫻應可認定，原審採信其證言，於法尚難指為違法。上訴論旨
又稱：吳仁茂為本件不動產買賣之介紹人，對兩造間如何交涉買賣、買賣內容如何，
知之甚稔，原審不採信其證言，違反本院五十三年台上字第二六七三號判例及採證之
經驗法則云云。然查證人之證言，必須與事實相符者，始得予以採信。又按解釋契約
，固須探求當事人立約時之真意，不能拘泥於契約之文字，但契約文字業已表示當事
人真意，無須別事探求者，即不得反捨契約文字而更為曲解，本院十七年上字第一一
一八號判例可資參照。本件雙方所訂之不動產買賣契約書，雖載明介紹人為吳仁茂，
吳仁茂亦證稱：契約書所訂第二次款之交付應與文件之交付同時為之，係指李阿興於
被上訴人所交付第二次款支票十張兌現之同時，始有交付文件之義務等語。惟本件不
動產買賣契約書第三條第二款已載明：第二次付款為雙方同意於七十九年一月二十日
由甲方（被上訴人）交付乙方（李阿興）支票十張，並未指明待該十張支票全部兌現
才認為付款。同契約書第四條之「前條第二次付款」，自應作相同之解釋，吳仁茂之
證言，與買賣契約書所載既有不同，原審不予採信，依本院十七年上字第一一一八號
判例意旨，並無不當，亦無違採證之經驗法則。其他上訴論旨，仍執陳詞，就原審取
捨證據、認定事實之職權行使，及依職權解釋契約，指摘原判決不當，聲明廢棄，非
有理由。
據上論結，本件上訴為無理由，依民事訴訟法第四百八十一條、第四百四十九條第一
項、第七十八條，判決如主文。
中      華      民      國    八十七    年      三      月     十九     日
                              最高法院民事第六庭
                                  審判長法官  蕭  亨  國
                                        法官  吳  正  一
                                        法官  楊  隆  順
                                        法官  陳  淑  敏
                                        法官  黃  義  豐
      右正本證明與原本無異
                                              書  記  官
中      華      民      國    八十七    年      三      月    三十一    日
